臺灣嘉義地方法院民事判決　　　　　　　　 95年度醫字第5號
原　　　告　甲○○
訴訟代理人　湯光民律師
複 代理 人　羅振宏律師
　　　　　　李昶欣律師
被　　　告　財團法人天主教聖馬爾定醫院
法定代理人　乙○○
訴訟代理人　蔡碧仲律師
複 代理 人　陳怡禎律師
訴訟代理人　陳振榮律師
上列當事人間請求損害賠償事件，經本院於民國九十六年六月十
二日言詞辯論終結，判決如下：
    主  文
原告之訴駁回。
訴訟費用由原告負擔。
    事實及理由
一、原告起訴時訴之聲明係請求被告醫院與被告郭耀坤連帶賠償
    原告新臺幣（下同）三百萬元，嗣原告於民國九十六年二月
    十三日以民事聲明狀撤回對被告郭耀坤請求部分，復經被告
    當庭表示同意（見本院九十六年三月二十日言詞辯論筆錄）
    ，經核原告之撤回於法尚無不合，合先敘明。
二、原告起訴主張：原告於九十四年四月十六日至被告醫院進行
    產前例行檢查，原告與被告醫院已成立有償之醫療契約，被
    告醫院需盡善良管理人之注意義務。原告於該日及同年五月
    七日均由被告醫院婦產科醫師李凱恩為原告施作三Ｄ超音波
    檢查，當時原告懷孕尚不足二十四週，依優生保健法施行細
    則第十五條規定，人工流產應於妊娠二十四週內施行，醫師
    李凱恩於九十四年四月十六日為超音波檢查時，原告懷孕已
    二十三週，臨可為人工流產之期限，僅剩一週，醫師李凱恩
    實應對原告所懷胎兒為更詳盡檢查，以防有無法彌補之情形
    發生，然其所為超音波檢查不僅未較一般情形詳盡，反而僅
    以不甚清楚之超音波照片為檢查結果，醫師李凱恩未以超音
    波技術詳細檢查，難脫醫療過失責任。原告嬰兒一出生即領
    有身心障礙手冊，畸形非屬輕微，依馬偕醫院網頁資料可知
    ，一般超音波檢查足以發現原告腹中胎兒畸形情形，況是否
    使用高層次超音波檢查取決醫師告知及建議，被告醫院醫師
    從未告知相關建議，應有醫療過失責任。原告至產下胎兒前
    ，被告醫院為原告進行產前例行超音波檢查時，均未發現胎
    兒異常並為告知，致原告誤認胎兒正常情況下，未能依優生
    保健法第九條第一項規定，施作人工流產手術，於九十四年
    七月十日在被告醫院產下左臂萎縮異常短小、手部肢體殘缺
    之嬰兒，侵害原告生產自由決定權而受有精神上損害。爰依
    民法二百二十七條之一、第一百九十五條第一項、第二百二
    十四條、第一百八十八條規定，請求被告負醫療契約債務不
    履行及僱用人侵權行為連帶損害賠償責任等語。並聲明：被
    告應給付原告三百萬元，及自起訴狀繕本送達翌日起至清償
    日止，按週年利率百分之五計算之利息。
三、被告則以：原告係接受一般產檢超音波檢查，檢查範圍只包
    括胎兒體重、胎數、胎位、羊水的多寡及胎盤位置，目的為
    瞭解胎兒生長速度、胎動、羊水量、胎盤位置和胎位等，以
    協助醫師決定生產時間及方式，對胎兒畸形偵測率不到百分
    之五十，非所有先天性缺陷均應藉由超音波檢查確認，被告
    提供之產檢程序，符合標準程序，在水準之上，且對胎兒四
    肢以超音波攝影，已盡必要檢查程序及注意義務，醫師李凱
    恩對於未發現胎兒不正常無醫療過失，而未告知原告得自願
    施行人工流產，亦無侵害原告權利，否認有債務不履行或侵
    權行為連帶損害賠償責任等語置辯。並答辯聲明：原告之訴
    駁回。
四、原告主張於上揭時間至被告醫院接受產前檢查，被告醫院之
    醫師李凱恩有施以一般產檢之三Ｄ超音波檢查，原告在被告
    醫院產下先天性左臂肢體缺損女嬰等情，業據提出被告醫院
    超音波照片影本一張、女嬰身心障礙手冊影本為證，被告不
    爭執，並有原告病歷資料可參，堪信為真。
五、原告主張被告醫院醫師李凱恩未善盡產前檢查注意義務而未
    發現胎兒不正常，有醫療過失，致原告無法選擇施行人工流
    產，受有精神損害等情，為被告否認並辯稱：醫院為原告所
    為產前檢查為一般產檢超音波檢查，以當時情況無法檢查出
    胎兒手臂缺陷等語。則本件爭點在於依被告醫院醫師李凱恩
    所施作之一般超音波產前檢查，是否未善盡注意義務而有醫
    療過失，而應由被告醫院負債務不履行或侵權行為連帶賠償
    責任。經查：
  (一)原告認醫師李凱恩有未善盡產檢注意義務之醫療過失，係以
    超音波照片不甚清楚、嬰兒領有殘障手冊畸形情況非輕，且
    未告知施以高層次超音波檢查等情，並以卷附馬偕醫院網頁
    （見被告九十五年十一月十日答辯狀所附網頁資料）載有一
    般產檢所做超音波可看較易看到之大畸形、剪報報載一般三
    Ｄ超音波檢查亦能發現胎兒四肢有問題等為據。然就原告產
    前在被告醫院由醫師李凱恩施作之一般三Ｄ超音波產前檢查
    ，是否有未盡注意義務之醫療過失乙節，經將上開被告醫院
    所攝胎兒超音波照片，檢送兩造同意之國立成功大學醫學院
    附設醫院鑑定結果認：一般產檢之超音波檢查，其目的為評
    估胎兒週數、體重、羊水量、胎盤位置，以及是否有明顯胎
    兒結構異常。其檢查內容包括胎兒頭圍、腹圍、心跳、胎兒
    單側上臂骨（肘關節以上）及大腿骨長度、羊水指數、胎盤
    位置，以及明顯的胎兒結構異常（包括腦室腫大、腎臟積水
    、多囊腎、胸腔積水、腹腔積水、心臟腫大、腸阻塞等等）
    ，並不包含胎兒左手臂肘關節以下短缺之減損畸形。本件所
    附照片，以專業醫師判斷，無法得知胎兒左手臂肘關節以下
    短缺之減損畸形。高層次超音波檢查內容除一般產檢之超音
    波檢查內容之外尚包括胎兒頭部、顏面、胸腔、腹腔之細部
    結構，以及四肢骨骼發育。胎兒左手臂肘關節以下之檢查屬
    於高層次超音波檢查範圍等情，有該院九十六年五月二日成
    附醫婦產字第０九六０００五八七五號函文在卷可稽。則依
    鑑定結果，原告所為一般產檢項目並不包括原告胎兒左手肘
    關節以下短缺之畸形，且依醫院儀器設備所攝超音波照片，
    無法得知原告胎兒上開畸形，自難以嬰兒出生即領有殘障手
    冊，推斷原告懷孕二十三、四週產檢當時，胎兒手肘生長情
    形即屬易看到之大畸形，又超音波照片顯影程度係依當時醫
    療水準及儀器設備而定，依被告所附行政院衛生署編印之孕
    婦健康手冊所示，全民健康保險給付之產檢程序，提供孕婦
    於妊娠中期接受一次超音波檢查，核諸原告門診病歷黏貼紙
    張所示，原告於懷孕二十四週前後均由醫師李凱恩施以三Ｄ
    超音波檢查，並無不合產檢程序之情事，原告以超音波照片
    不甚清楚及嬰兒領有殘障手冊指摘醫師李凱恩未詳細產檢，
    自非有據。再依上開馬偕醫院網頁資料所示，對於具有特殊
    病史的產婦，或一級超音波檢查有疑問的病例，需作二級以
    上或稱高層次超音波檢查，有該資料在卷可稽，本件醫師李
    凱恩以一般產檢程序檢查，未發現胎兒有先天肢障等疑問病
    例，原告亦未舉證在此情況下，有何醫療規範必須施以高層
    次超音波檢查，自難以未受高層次產檢乙事歸責於醫師李凱
    恩，又原告所提剪報資料為一般性報導，且與本件醫師李凱
    恩為原告產檢時期及情形不同，尚難爰引為有利原告之認定
    。另本件由原告指定之醫院鑑定（見原告九十五年十二月十
    五日陳報狀），於鑑定後，原告以馬偕醫院網頁資料聲請再
    向該院函詢一般產檢可否發現胎兒左手臂肘關節以下短缺等
    情，係對上開鑑定事項再為聲請，且非針對本件個案情形所
    為函詢，本院認無必要，併此敘明。
  (二)按債務人之代理人或使用人，關於債之履行有故意或過失時
    ，債務人應與自己之故意或過失，負同一責任；因可歸責於
    債務人之事由，致為不完全給付者，債權人得依關於給付遲
    延或給付不能之規定行使其權利；債務人因債務不履行，致
    債權人之人格權受侵害者，準用民法第一百九十二條至第一
    百九十五條及第一百九十七條之規定，負損害賠償責任；又
    受僱人因執行職務，不法侵害他人之權利者，由僱用人與行
    為人連帶負損害賠償責任。民法第二百二十四條、第二百二
    十七條第一項、第二百二十七條之一、第一百八十八條第一
    項分別定有明文。本件依上述鑑定結果，原告經由一般標準
    之產前檢查診斷，未能預見及發現其胎兒先天肢障，難認醫
    師李凱恩有何醫療過失，已如上述，自無從認定有債務不履
    行或侵權行為之情形，則原告主張被告醫院應負債務不履行
    或侵權行為連帶賠償責任云云，即非有據。
六、綜上所述，原告主張醫師李凱恩為原告施作之產前檢查及超
    音波檢查，未善盡注意義務發現胎兒先天肢障，有醫療過失
    云云，尚非有據，原告依債務不履行或侵權行為連帶責任之
    法律關係，請求被告醫院賠償非財產上之損害三百萬元及法
    定遲延利息，為無理由，應予駁回。
七、本件判決之基礎已臻明確，兩造其餘攻擊防禦方法及舉證，
    核與判決結果無影響，爰不另一一論述，附此敘明。
八、據上論結，原告之訴為無理由，依民事訴訟法第七十八條，
    判決如主文。
中　　華　　民　　國　　96　　年　　6 　　月　　26　　日
                  民事第一庭  法  官  陳端宜
上為正本係照原本作成。
如對本判決上訴須於判決送達後20日內向本院提出上訴狀。
中　　華　　民　　國　　96　　年　　6 　　月　　26　　日
                              書記官  陳慶時
